---
title: "Problema 2"
subtitle: "Anàlisis de dades 2024-25"
date: 12/18/2024
format:
  revealjs:
    embed-resources: true
    smaller: true
    theme: default
    footer: "Angela Martí, Servio Rivadulla i Jaume Maimó"
date-format: "DD/MM/YYYY"
author: "Angela Martí, Servio Rivadulla i Jaume Maimó"
lang: "ca"
---

```{r setup, include=FALSE} 
knitr::opts_chunk$set(echo = F, warning = FALSE, message = FALSE) 
library(tidyverse) 
library(ggplot2) 
library(readr) 
library(janitor) 
library(viridis) 
library(ggcorrplot)
```

## Enunciat del problema
::: {.fragment}
Aquest text apareix al segon clic.
:::
El metabolisme es caracteritza per reaccions químiques vinculades entre si, creant una complexa estructura de xarxa. Una representació simplificada del metabolisme, que anomenem xarxa metabòlica abstracta, és un graf en què les vies metabòliques són nodes i hi ha una aresta entre dos nodes si les corresponents vies comparteixen un o més compostos.

Per explorar els potencials i els límits d’una representació tan bàsica, hem fet servir tres tipus de kernels (distàncies entre grafs):

- VH (Vertex histogram).

- SP (Shortest-Path).

- PM (Pyramid Match).

La pràctica consisteix a representar gràficament (amb només 2 coordenades principals) les matrius de similitud generades per cada nucli pintant els punts d’acord amb el grup d’animals d’acord amb el seu phylum.

## Objectiu i metodologia
::: {.fragment}
El principal **objectiu** és representar gràficament les matrius de similitud generades per tres tipus de kernels (VH, SP, PM) mitjançant MDS (2D).
:::


::: {.fragment}
**Metodologia**:
:::
1. Carregar dades (matrius de similituds i informació dels phylums).

2. Calcular matrius de distàncies a partir de les similituds.

3. Aplicar escalament multidimensional (MDS).

4. Representar gràficament els resultats.

## Primeres dades
- **Phylum**
```{r}

```


