---
title: "Problema 2"
subtitle: "Anàlisis de dades 2024-25"
date: 12/18/2024
format:
  revealjs:
    embed-resources: true
    smaller: true
    theme: default
    footer: "Angela Martí, Servio Rivadulla i Jaume Maimó"
date-format: "DD/MM/YYYY"
author: "Angela Martí, Servio Rivadulla i Jaume Maimó"
lang: "ca"
---

```{r setup, include=FALSE} 
knitr::opts_chunk$set(echo = F, warning = FALSE, message = FALSE) 
library(tidyverse) 
library(ggplot2) 
library(readr) 
library(janitor) 
library(viridis) 
library(ggcorrplot)
library(MVA)
library(magrittr)
library(dplyr)
library(ggpubr)
library(factoextra)
```

# Enunciat del problema
::: {.fragment}

El metabolisme es caracteritza per reaccions químiques vinculades entre si, creant una complexa estructura de xarxa. Una representació simplificada del metabolisme, que anomenem xarxa metabòlica abstracta, és un graf en què les vies metabòliques són nodes i hi ha una aresta entre dos nodes si les corresponents vies comparteixen un o més compostos.
:::


::: {.fragment}

- VH (Vertex histogram).

- SP (Shortest-Path).

- PM (Pyramid Match).
:::

::: {.fragment}
La pràctica consisteix a representar gràficament (amb només 2 coordenades principals) les matrius de similitud generades per cada nucli pintant els punts d’acord amb el grup d’animals d’acord amb el seu phylum.
:::

## Phylum
```{r}
#Llegim la taula on es troben les dades del phylum de cada animal
phylum <- read.csv("Datos para el ejercicio 2 de la práctica 6 (ACP y MDS)-20241213/fileListANIMAL_phylum.txt", 
sep = " ", header = F)
#Posam nom a cada variable
colnames(phylum) <- c("Animal", "phylum")
head(phylum, n= 7)
length(phylum$Animal)
```

## Vertex histogram

```{r}
#Aquesta és la matriu de similitud del kernel Vertex histogram
VH <- read.table("Datos para el ejercicio 2 de la práctica 6 (ACP y MDS)-20241213/ANIMALS-matrixVH.txt")
head(VH[,1:7], n= 7)
```




## Shortest path
```{r}
#Aquesta és la matriu de similitud del kernel Shortest-Path
SP <- read.table("Datos para el ejercicio 2 de la práctica 6 (ACP y MDS)-20241213/ANIMALS-matrixSP.txt")
head(SP[,1:7], n= 7)
```



## Pyramid Match
```{r}
#Aquesta és la matriu de similitud del kernel Pyramid Match
PM <- read.table("Datos para el ejercicio 2 de la práctica 6 (ACP y MDS)-20241213/ANIMALS-matrixPM.txt")
head(PM[,1:7], n= 7)
```

# Objectiu i metodologia
::: {.fragment}
El principal **objectiu** és representar gràficament les matrius de similitud generades per tres tipus de kernels (VH, SP, PM) mitjançant MDS (2D).
:::

::: {.fragment}
**Metodologia**:

1. Carregar dades (matrius de similituds i informació dels phylums).

2. Calcular matrius de distàncies a partir de les similituds.

3. Aplicar escalament multidimensional (MDS).

4. Representar gràficament els resultats.
:::


# Mètode VH

```{r}
# ACP per a la matriu de similitud
acpSP <- prcomp(SP, center = TRUE, scale. = TRUE)
fviz_eig(acpSP, addlabels = TRUE, ylim=c(0,90)) +
  ggtitle("Comprovació ACP del VH")+
  theme_minimal()
```


## Gràfic MDS del VH

```{r}
dVH <- 2*(1-VH) %>% sqrt()
#dVH %>% head(dVH[,1:10], n= 10)
mdsVH <- dVH %>% cmdscale(k = 2) %>% as_tibble()
```
```{r}
colnames(mdsVH) <- c("Dim.1","Dim.2")
#Juntam els dos data frames per poder clasificar per colors
mdsVH <- cbind(mdsVH,phylum)
#Necessitam tenir el phylum com a factor per a que r no faci una escala numèrica
mdsVH$phylum <- mdsVH$phylum %>% as.factor()
#Feim el diagrama
ggplot(mdsVH, aes(x = Dim.1, y = Dim.2, color = phylum)) + geom_point(size = 2) +  
  labs(x = "Dimensió 1", y = "Dimensió 2", color = "Phylum") +
  theme_minimal() 
```

## Gràfic MDS del VH amb perturbació aleatòria
```{r}
ggplot(mdsVH, aes(x = Dim.1, y = Dim.2, color = phylum)) + geom_point(size = 2) +  
  labs(x = "Dimensió 1", y = "Dimensió 2", color = "Phylum") +
  theme_minimal() + geom_jitter(width = 0.02, height = 0.02)
```


# Métode SP

```{r}
# ACP per a la matriu de similitud
acpSP <- prcomp(SP, center = TRUE, scale. = TRUE)
fviz_eig(acpSP, addlabels = TRUE, ylim=c(0,90)) +
    ggtitle("Comprovació ACP del SP")+
  theme_minimal()
```

## Gràfic MDS del SP

```{r}
dSP <- 2 *( 1 - SP ) %>% sqrt ()
dSP = sqrt(2*(1-SP))
#head(dSP[,1:10], n= 10)

#Aplicam l'escalament multidimensional
mdsSP <- dSP %>% cmdscale(k = 2) %>% as_tibble()
#mdsSP %>% head(mdsSP[,1:5], n= 5)
```

```{r}
colnames(mdsSP) <- c("Dim.1","Dim.2")
#Juntam els dos data frames per poder clasificar per colors
mdsSP <- cbind(mdsSP,phylum)
#Necessitam tenir el phylum com a factor per a que r no faci una escala numèrica
mdsSP$phylum <- mdsSP$phylum %>% as.factor()
#Feim el diagrama
ggplot(mdsSP, aes(x = Dim.1, y = Dim.2, color = phylum)) + geom_point(size = 2) +  
  labs(x = "Dimensió 1", y = "Dimensió 2", color = "Phylum") +
  theme_minimal() 
```

## Gràfic MDS del SP amb perturbació aleatòria

```{r}
ggplot(mdsSP, aes(x = Dim.1, y = Dim.2, color = phylum)) + geom_point(size = 2) +  
  labs(x = "Dimensió 1", y = "Dimensió 2", color = "Phylum") +
  theme_minimal() + geom_jitter(width = 0.02, height = 0.02)
```


# Métode PM

```{r}

# Análisis de componentes principales (ACP)
acpPM <- prcomp(PM, center = TRUE, scale. = TRUE)

# Gráfico de varianza explicada
library(factoextra)
fviz_eig(acpPM, addlabels = TRUE, ylim = c(0, 90)) +
    ggtitle("Comprovació ACP del PM")+
  theme_minimal()
```

## Gràfic MDS del PM

```{r}
# Cálculo de la matriz de distancias
library(dplyr)
dPM <- sqrt(2 * (1 - PM))
#dPM %>% head()

# Escalamiento multidimensional (MDS) con dos coordenadas principales
library(tibble)
mdsPM <- cmdscale(dPM, k = 2) %>% as_tibble()
#mdsPM %>% head()
```

```{r}
#library(ggplot2)
colnames(mdsPM) <- c("Dim.1", "Dim.2")
mdsPM <- bind_cols(mdsPM, phylum)
mdsPM$phylum <- as.factor(mdsPM$phylum)

ggplot(mdsPM, aes(x = Dim.1, y = Dim.2, color = phylum)) +
  geom_point(size = 2) +  
  labs(, 
       x = "Dimensió 1", y = "Dimensió 2", color = "Phylum") +
  theme_minimal()
```


## Conclusions:
::: {.fragment}
- La representació bidimensional no captura tota la informació dels kernels.
:::

::: {.fragment}
- SP i PM són millors que VH per separar grups, però cap mètode és completament efectiu.
:::

::: {.fragment}
### Recomanació:
:::

::: {.fragment}
Explorar altres tècniques de reducció de dimensionalitat o combinar mètodes.
:::

