---
title: "Problema 2 - Sergio Rivadulla, Jaume Maimó i Àngela Martí "
subtitle: "20582- Análisis de Datos para el GMAT"
format:
  html:
    theme: lumen
    toc: true
    toc-depth: 3
    embed-resources: true
editor: 
  markdown: 
    wrap: sentence
---

```{r setup, include=FALSE}
knitr::opts_chunk$set(echo = TRUE, warning = FALSE, message = FALSE)
```

```{r, echo=FALSE, include=FALSE}
library(tidyverse)
library(ggplot2)
library(dplyr)
library(GGally)
library(Hotelling)
library(MASS)
library(readr)
library(tidyr)
library(factoextra)
library(ggfortify)
library(MVA)
library(vegan)
library(kernlab)
library(Rtsne)
```

# Problema 2

**El metabolisme es caracteritza per reaccions químiques vinculades entre si, creant una complexa estructura de xarxa. Una representació simplificada del metabolisme, que anomenem xarxa metabòlica abstracta, és un graf en què les vies metabòliques són nodes i hi ha una aresta entre dos nodes si les corresponents vies comparteixen un o més compostos.**

**Per explorar els potencials i els límits d'una representació tan bàsica, hem fet servir tres tipus de kernels (distàncies entre grafs):**

-   **VH (Vertex histogram): només té en compte si les etiquetes dels nodes dels grafs que es comparen són iguals o no.**

-   **SP (Shortest-Path): compara els grafs en funció dels camins més curts. Intuïtivament, això significa mesurar com és de fàcil o difícil connectar, a través de compostos compartits, parelles de camins en els dos grafs.**

-   **PM (Pyramid Match): mesura la similitud de les característiques topològiques (per exemple, la connectivitat) dels nodes amb la mateixa etiqueta als dos grafs comparats.**

**La pràctica consisteix a representar gràficament (amb només 2 coordenades principals) les matrius de similitud generades per cada nucli pintant els punts d'acord amb el grup d'animals d'acord amb el seu phylum.**

# Resolem

En primer lloc, llegirem el fitcher adjuntat a eula digital i definirem les variables que necessite, és a dir les que ens defieix l'enunciat.

```{r}
phylum <- read.csv("Datos para el ejercicio 2 de la práctica 6 (ACP y MDS)-20241213/fileListANIMAL_phylum.txt", header = F)

VH <- read.table("Datos para el ejercicio 2 de la práctica 6 (ACP y MDS)-20241213/ANIMALS-matrixVH.txt")
VH <- VH %>% as.matrix()

SP <- read.table("Datos para el ejercicio 2 de la práctica 6 (ACP y MDS)-20241213/ANIMALS-matrixSP.txt")
SP <- SP %>% as.matrix()

PM <- read.table("Datos para el ejercicio 2 de la práctica 6 (ACP y MDS)-20241213/ANIMALS-matrixPM.txt")
PM <- PM %>% as.matrix()

```

Seguidament comprovarem les dimendions de cada una de les 3 variables:

```{r}
# Comprovar dimensions
dim(VH)
dim(SP)
dim(PM)

# Comprovar el phylum
head(phylum)


```

Vegem que totes tenen les mateixes dimensions, per tant ara , anam a comprovar si la matriu es simètrica, per veure si em d'aplicar un *ACP*, que tranforma les nostres dades a una representació en 2D, en cas que no funcione, o que no traguem conclusions, o si em d'utilitzar un MDS.

Però com que:

```{r}
isSymmetric(VH)
isSymmetric(SP)
isSymmetric(PM)


```

Llavors, reduïm la dimensionalitat de les matrius utilitzant ACP(jo aquí posaría algo de teoria, es a dir la definicio o fórmula):

```{r}
# ACP per a cada matriu
pca_vh <- prcomp(VH, center = TRUE, scale. = TRUE)
pca_sp <- prcomp(SP, center = TRUE, scale. = TRUE)
pca_pm <- prcomp(PM, center = TRUE, scale. = TRUE)

```

Ara, per teoria, un resumenràpid per veure quina tècnica és la més convenient aplicar, sabem que: - ACP: Si les matrius són euclidianes i tenen valors propis positius.
- MDS Clàssic: Si tenen alguns valors propis negatius però el stress és baix.
- MDS No Métric: Si l'stress és alt o les dades semblen tenir relacions no lineals.

Comprovem que és el més adecuat:

```{r}
# Estadístiques bàsiques
summary(as.vector(VH))
summary(as.vector(SP))
summary(as.vector(PM))

# Comprovació de simetria
all(VH == t(VH)) 
all(SP == t(SP)) 
all(PM == t(PM)) 

```

Les matrius són simètriques (TRUE), això és un bon indicador per a aplicar les técniques ACP o MDS

Comprovem la propietat d'embedding euclidià, utilitzant l'anàlisi de valor propis per veure si la matriu es positiva definida:

```{r}

eigen_VH <- eigen(VH)$values
eigen_SP <- eigen(SP)$values
eigen_PM <- eigen(PM)$values

# Comprovació de valors propis
min(eigen_VH)
min(eigen_SP)
min(eigen_PM)
```

Els valors propis mínims són molt propers a zero, això indica que les matrius són gairebé positives semidefinides.

Per ùltim comprovarem la linearitat:

```{r,echo=FALSE}
stress_VH <- metaMDS(VH, k = 2, trymax = 100)$stress
stress_SP <- metaMDS(SP, k = 2, trymax = 100)$stress
stress_PM <- metaMDS(PM, k = 2, trymax = 100)$stress

stress_VH
stress_SP
stress_PM

```

Aleshores, com el stress és $>0.1$, indica que l'MDS no mètric serà més adequat per capturar relacions no lineals.

Ara, per assegurar-nos que la millor tèctica és el MDS no mètric, el que farem serà comparar el procediment d'aplicar MDS no mètric amb el de l'aplicació de MDS clàssic:

```{r}
mds1 <- cmdscale(1-VH, k=2) #Escalament Multidimensional Clàssic
plot(mds1) #Mostra els resultats en 2D del MDS clàssic
```

Aquest gràfic representa els punts en un espai reduït de dues dimensions obtingut mitjançant MDS clàssic.

Els punts estan força dispersos, amb una lleugera tendència diagonal negativa. Això suggereix que les dues dimensions capturen algunes estructures de variació importants.
La presència d'alguns punts més allunyats de la resta indica que hi pot haver diferències més marcades entre alguns grups d'elements.

El MDS clàssic pot haver capturat només una part de les variacions de les dades originals (atès que el MDS clàssic assumeix distàncies euclidianes).


```{r}
M <- metaMDS(VH, k=2) #plica un MDS no mètric
stressplot(M)

```

Aquest gràfic mostra la relació entre les dissimilituds observades (eix X) i les distàncies calculades en l'espai reduït del MDS (eix Y).
Les característiques del gràfic són les següents:

-   Línia vermella (ajust no mètric): Aquesta representa l'ajust entre les dades originals i les distàncies en l'espai reduït.
    El R² no mètric (0.911) indica que hi ha una forta correlació entre les similituds originals i les distàncies ordinals calculades, el quqal suggereix que l'espai MDS no mètric captura molt bé les relacions de dissimilitud de les dades originals.

-   Línia blava vertical i punts dispersos:

    Cada punt blau mostra la relació entre una dissimilitud original i la distància ordinal en l'espai MDS.
    Les línies verticals blaves poden indicar certa variabilitat per a una mateixa dissimilitud observada, cosa que pot passar amb algunes configuracions no mètriques.

-   R² lineal (0.532):

    El baix ajust del model lineal indica que un model lineal no és adequat per capturar aquesta relació.
    Això justifica l'ús del MDS no mètric, que no assumeix una relació estrictament lineal.

Per tant, aquest gràfic ens indica que la qualitat del model MDS no mètric és alta, ja que el R² no mètric és molt proper a 1.
Això suggereix que les configuracions en l'espai reduït representen fidelment les relacions de dissimilitud entre els objectes.

```{r}
#VH
#1-VH

```
Aplicam el **MDS no métric**:


```{r}
MDS <- isoMDS(VH, k=2)
#MDS
```

SERGI AQUÍ:

```{r}
mds1 <- isoMDS(VH)
puntos <- mds1$points
mds <- as_tibble(puntos)
mds
colnames(mds) <- c("Dim1","Dim2")
# Plot MDS
ggscatter(mds, x = "Dim.1", y = "Dim.2",
          size = 1,
          repel = TRUE)
```

Les tres matrius són de similituds, per tant, haurem de realitzar un *MDS no mètric*
